最　高　行　政　法　院　判　決　　　　　　　　　　九十三年度判字第二七五號
　　上　訴　人　甲○○
　　被 上訴 人　中央健康保險局
　　代　表　人　乙○○
右當事人間因全民健康保險事件，上訴人對於中華民國九十一年十一月二十八日臺北
高等行政法院九十年度訴字第六六三七號判決，提起上訴，本院判決如左：
　　主  文
上訴駁回。
上訴審訴訟費用由上訴人負擔。
　　理  由
本件上訴人起訴主張：被上訴人所屬南區分局以上訴人係錦燦工商管理顧問股份有限
公司（下稱錦燦公司）負責人，應就其負責人之第一類被保險人身分加保，乃於民國
八十九年二月十八日以健保南承一字第八九一○○○三一號函通知該公司，已逕予追
溯辦理上訴人自八十七年三月五日起以負責人身分投保。嗣錦燦公司多次向該分局陳
請註銷上訴人以負責人身分加保，經該分局於八十九年十一月六日以健保南承一字第
八九一○○五七一號函復，仍須於所開設之公司加保。上訴人不服，乃循序提起行政
訴訟。惟查，錦燦公司目前屬於裁撤狀況未有營利，公司營利為零，原加保員工已全
部於八十七年二月退保，被上訴人所屬南區分局在上訴人未同意下，私自將上訴人轉
入前未註銷之投保單位，發函強要收費，是侵權行為、違反全民健康保險法第十六條
及同法施行細則第三十條之規定，及違反公司法干涉錦燦公司權限等情，爰請判決將
原處分、原審議審定及訴願決定均撤銷。
被上訴人則以：上訴人違反全民健康保險法加保順序之規定，上訴人兼具錦燦公司負
責人身分及臺南縣各業工人聯合會職業工會會員身分，而要求繼續以所選擇之主要工
作（即第二類自營作業而參加職業工會者）身分投保於職業工會，顯與全民健康保險
法第十二條及其施行細則第十八條有關第一類被保險人不得為第二類及主要工作之選
擇，限於同一類具有兩種以上被保險人資格之規定不符，被上訴人所屬南區分局多次
函請補正未果，逕予核定加保計收保險費，而未處以罰鍰，確已考量情理。本件上訴
人所提行政訴訟實無理由等語，作為抗辯。
原審斟酌全辯論意旨及調查證據之結果，以上訴人自全民健康保險開辦時起，即為錦
燦公司負責人，惟上訴人並未以負責人身分之第一類被保險人加保，而以受雇者之第
一類被保險人身分於御銘保險經紀人股份有限公司（下稱御銘公司）加保。上訴人於
八十七年三月一日自御銘公司轉出後，仍未以錦燦公司負責人身分加保，又於同年三
月五日以第二類工會會員之被保險人身分轉入臺南縣各業工人聯合會職業工會加保，
經被上訴人所屬南區分局清查發現，通知錦燦公司應就其負責人以正確身分投保未果
，被上訴人乃逕予追溯辦理上訴人自八十七年三月五日起以負責人身分投保。經查，
依全民健康保險法第八條規定，有關被保險人之投保身分係依其工作身分認定；另依
同法施行細則第四十條第一項規定，投保單位如有停歇業情事，應於法定期間內檢附
相關證明文件向被上訴人辦理停歇業手續，惟自被上訴人所屬南區分局於八十九年二
月十八日發函通知上訴人以負責人身分逕行追溯投保起，上訴人曾兩次函告南區分局
以其公司會計疏失未辦理停業及補辦歇業手續中，加上該分局承辦人屢次電催請其儘
速辦理，至該分局於九十年三月一日另函改核調降上訴人投保金額止，其公司仍未向
被上訴人辦理歇業手續。從而，錦燦公司未辦理停歇業，上訴人仍具有負責人身分。
至被上訴人所屬南區分局承辦人電催上訴人，如錦燦公司確實停歇業，請儘速辦理相
關手續等語，乃為確認上訴人真正投保身分，尚難謂干涉上訴人自由權、工作權及違
反公司法干涉錦燦公司權限。上訴人兼具錦燦公司負責人身分及臺南縣各業工人聯合
會職業工會會員身分，而要求繼續以所選擇之主要工作（即第二類自營作業而參加職
業工會者）身分投保於職業工會，顯與全民健康保險法第十二條及其施行細則第十八
條有關第一類被保險人不得為第二類之被保險人及主要工作之選擇，限於同一類具有
兩種以上被保險人資格之規定不符。此外，全民健康保險法與勞工保險條例針對負責
人具有雙重身分之投保資格規定不一，故上訴人援用勞工保險條例主張其健保與勞保
併同於工會投保，容有誤解。次查，全民健康保險法施行細則第十八條及行政院衛生
署八十五年三月二十六日衛署健保字第八五○一四九四四號函釋意旨，即同一類具有
二種以上被保險人資格者，應以其主要工作之身分參加本保險，其中主要工作之認定
，係以各有酬工作之時間長短為認定基準。上訴人如確自八十八年一月十五日起受僱
於臺中市耕典保險代理人公司（下稱耕典公司），而自是日起具有二種以上被保險人
資格，當應以工作時間較長之主要工作身分參加本保險。然查上訴人在耕典公司八十
八年、八十九年度之總薪資所得分別為五四、四○○元及九一、七五五元，從其收入
所得判得其平均月工作時數極少且非固定，揆諸上訴人未向目的事業主管機關辦理錦
燦公司停歇業，縱使該公司自八十七年三月至八十九年二月向稅捐機關申報之營業銷
售為零，並未等同該公司無營業，足認上訴人經營錦燦公司時間應大於在耕典公司受
僱之工作時間，故上訴人仍應以錦燦公司負責人身分投保。又依司法院釋字第四七三
號解釋意旨，全民健康保險法之保險費係為確保全民健康保險制度之運作而向被保險
人強制收取之費用，屬於公法上金錢給付之一種，具分擔金之性質，保險費率係依預
期損失率，經精算予以核計。鑑於全民健保險為社會保險，對於不同所得者，收取不
同保險費，以符量能負擔之公平性，並以類型化方式合理計算投保金額，俾收簡化之
功能。而全民健康保險法第二十二條及其施行細則第四十一條所定，係依全民健康保
險制度之功能，經預估有關費用之需求，精算保險費率，核算各該被保險人之投保金
額，乃基於法律規定衡量被保險人所從事職業之性質而為，故全民健康保險法施行細
則第四十一條依全民健康保險量能付費原則，訂定雇主及自營業主最低投保金額，符
合全民健康保險法第八十六條授權意旨及前開司法院解釋內涵。被上訴人以上訴人違
反健保法第十二條，逕予核定以正確身分加保並計收保險費，依法自無不合。訴願決
定，予以維持，亦無違誤，因將上訴人之訴回。
上訴意旨略謂：依據衛生署解釋「主要工作之認定標準，．．．惟遇特殊情形，即工
作時間長短相若，無從依其工作時間區別何者為主要工作時，收入多寡即具重要意義
，得於認定何者為主要工作之時，併予審酌」。錦燦公司既經南區國稅局佳里稽徵所
公文函報收入為零即無經營之事實，且上訴人在耕典公司有收入所得為五四、四○○
元及九一、七五五元，係因可開拓客源減少及保險費上升因素，客戶均無加買意願，
怎可不考慮事實原由，強詞說上訴人尚在經營錦燦公司有營業行為之存在？又依全民
健保法施行細則第四十條規定，並非一定要歇業，裁撤亦可辦理註銷投保單位。而錦
燦公司於八十七年二月將所有加保人員全部退保，有送申請書向被上訴人書面申請退
保，投保單位已無人投保。且縱使上訴人之投保身分有爭議亦應由監理委員會定奪，
豈可由投保單位逕自將上訴人轉入沒人之健保投保單位發函逕追保費。被上訴人既已
同意八十一年開設錦燦公司至八十七年三月一日投保御銘公司為合法有效，而上訴人
於八十七年六月一日登錄為耕典公司業務員，即亦認同上訴人之正確身分得在耕典公
司投保，假如錦燦公司辦理歇業或負責人變更不是一樣被上訴人得不到多收健保費之
目的。健保投保薪資五人以下雇主為二二、八○○元，職業工會亦是二二、八○○元
，職業工會雖補助四成，雇主補助一成，均是人民繳稅的錢補貼，對被上訴人收入無
短少，人民投保在職業工會尚須年繳會費二千四百元亦無好處可得，上訴人改在耕典
公司投保依實際薪資投保薪資為最低一五、八四○元，被上訴人收入反而更少。本件
上訴人之投保身分，被上訴人之處理方式有誤云云。
按全民健康保險法第八條規定，被保險人之類別分為六類；第十二條第一項規定，第
一類被保險人不得為第二類及第三類被保人；同法施行細則第十八條復規定，符合同
一類具有二種以上被保險人資格者，應以其主要工作之身分參加本保險。又按「投保
單位有停業、歇業、解期或裁撤情事時，應於十五日內以書面通知保險人，並檢附相
關證件，辦理所屬保險對象之異動申報手續」，為全民健康保險法施行細則第四十條
第一項所規定。本件依原判決所確定之事實，錦燦公司並未辦理停歇業，而上訴人係
兼具錦燦公司負責人身分及臺南縣各業工人聯合會職業工會會員身分，依全民健康保
險法第十二條第一項規定，即應以錦燦公司負責人之第一類被保險人身分加保。上訴
人另主張其為錦燦公司負責人期間亦兼具耕典公司之受雇者，應以耕典公司之受雇者
身分加保乙節，惟原判決係認定上訴人經營錦燦公司時間應大於在耕典公司受僱之工
作時間，依全民健康保險法施行細則第十八條規定，自應以其主要工作之身分即錦燦
公司負責人身分投保。至上訴人兼具錦燦公司負責人及耕典公司之受雇者，究以何者
為其主要工作，核屬事實審法院取捨證據、認定事實之職權行使事項，上訴人並未指
明原判決採證有如何違背經驗法則或論理法則之具體情事，自不得遽指原判決違法。
上訴論旨，執前述理由，指摘原判決違誤，求予廢棄，難認有理由，應予駁回。
據上論結，本件上訴為無理由，爰依行政訴訟法第二百五十五條第一項、第九十八條
第三項前段，判決如主文。
中　　華　　民　　國　　九十三　　　年　　　三　　　　月　　 十八 　　　日
                    最 高 行 政 法 院  第 三 庭
                                審 判 長 法  官　　　廖　政　雄
                                         法  官      吳  錦  龍
                                         法  官　　　林　清　祥
                                         法  官　　　鍾　耀　光
                                         法  官　　　姜　仁　脩
右  正  本  證  明  與  原  本  無  異
　　　　　　　　　　　　　　　　　　　　 法院書記官　蘇  金  全
中　　華　　民　　國　　九十三　　　年　　　三　　　　月　　　十八　　　日
